---
title: "Rstudio-TareaSección13"
author: "Arturo Castro"
date: "21/03/2021"
output: pdf_document
---

```{r setup, include=FALSE}
knitr::opts_chunk$set(echo = TRUE)
```

## Tarea Sección 13

### Estudio de las notas según la carrera

Vamos a hacer un polémico estudio sobre quien saca mejores notas en la carrera: matemáticos, ingenieros industriales

Carga el conjunto de datos de la carpeta data llamado grades.txt en R y responde a las siguientes preguntas
Preguntas de esta tarea

```{r Cargando el data set grades}
# Llamando el fichero desde la web.
library(RCurl)
df <- getURL("https://raw.githubusercontent.com/argeus47/r-basic/master/data/grades.txt", ssl.verifypeer = FALSE)

grades <- read.csv(textConnection(df), 
     # stringsAsFactors=FALSE,         
      header = T, #Para que los nombres de la                                    cabecera aparescan
      sep = "", #Indica las separaciones de una columna con otra en el fichero, da error si el separador fue introducido equivocadamente
      dec = ".") #Puedo quitar el separador decimal 

str(grades)
head(grades)
```

1) Calcula 
* la media, 
* la mediana y 
* la moda 
redondeada a dos cifras decimales de las notas numéricas de los exámenes tanto de forma conjunta como por estudio universitario. ¿En qué grupo observamos la nota más alta? 
¿Qué grupo está por encima de la media de estudiantes?

```{r}
round(mean(grades$nota),2) #Media
round(median(grades$nota),2) #Mediana 
round(as.numeric(names(which(table(grades$nota)==max(table(grades$nota))))),2) #Moda 

t <- aggregate(grades$nota~grades$estudio,
          data = grades,
          FUN = summary,
          na.rm = TRUE)
t #Todos los valores estadistico que deseo saber

#Aqui obtengo de la estudio (carrera industrial) la nota mayor a 10
i1 <- grades[grades$estudio == 'Industrial' & grades$nota>10, ] #Nivel del factor estudio y la nota, da el valor asi cumple la condicion booleana de lo que necesito
i2 <- grades[grades$estudio == 'Informatica' & grades$nota>8, ]
m1 <- grades[grades$estudio == 'Mates' & grades$nota>8.5, ]
t1 <- grades[grades$estudio == 'Telematica' & grades$nota>9, ]

i1 <- round(as.numeric(i1),2) 
i1 #Industrial
i2 #Informatica
m1 #Mates
t1 #Telematica
```

**¿En qué grupo observamos la nota más alta? **
R. Para saber eso primero tuve que sacar un summary para saber que nota es mas alta para depues acer un filtrado por carrera con valores superiores de 8 en adelante y asi consegui ver que  Industrial es la nota mas alta con `r i1`

**¿Qué grupo está por encima de la media de estudiantes?**
R. La media global es `r round(mean(grades$nota),2)` por lo que en el cuadro informativo de las medias por grupos de estudiantes el valor que supera es $Mates$ con `4.21`

2) ¿En qué grupo observamos más variación de notas? Justifica tu respuesta

```{r Ver cual grupo tiene mas variación de notas}
aggregate(nota~estudio,data = grades, FUN = var) #Varianza muestral
```

Por medio de la varianza muestral observo que la materia de matematicas tuvo mas variabilidad en valores que las otras.


3) ¿Hay mucha diferencia entre el grupo que has respondido en el ejercicio 1 y en el ejercicio 2? Intenta dar una explicación objetiva del suceso



4) Dibuja en un único gráfico los cuatro diagramas de caja, uno para cada grupo. 
* Añade así mismo la nota media, 
* pon nombre, 
* título y 
* color al gráfico para documentar el gráfico correctamente.

```{r}
boxplot(nota~estudio,
        data = grades,
        col = 'lightblue',
        main = 'Diagrama de cajas de grupos de estudiantes')

media = aggregate(nota~estudio,data = grades, FUN = mean)
points(media, #Adiciono el valor calculado antes
       col = 'red', #Le agrego un color
       pch = 1) #Tipo de punto en el grafico en este caso es un cuadradito

```


5) ¿Observas algunos valores atípicos en el boxplot anterior? ¿A qué grupo pertence? 

Si para industrial, informatica y telematica

6) Indica a partir del boxplot anterior en qué grupo observamos más variedad de notas.

Matematica ya que es la caja mas grande por la que tiene mayor variedad de notas


7) En base a todo lo anterior, 
¿puedes afirmar de forma estadística que el examen de carrera ha ido mejor en algún estudio que en los demás? 

Si. En el grupo de estudio de Industrial ya que tuvieron mejores notas que los otros grupos de estudio.










