---
title: "Tarea sección 4 Rstudio"
author: "Arturo Castro"
date: "27/02/2021"
output: pdf_document
---

```{r setup, include=FALSE}
knitr::opts_chunk$set(echo = TRUE)
```
1) Si hubiéramos empezado a contar segundos a partir de las 12 campanadas que marcan el inicio de 2018, ¿a qué hora de qué día de qué año llegaríamos a los 250 millones de segundos? ¡Cuidado con los años bisiestos!
```{r}
# 1) Determino a cantidad de años para 250 millones de segundos con X
# Segundos que tenemos que obtener

segfinal = 250000000

# Segundos referencia que representa 1 año

Año = 1
segrefe = 31536000


# formula para determinar X

X = Año*segfinal/segrefe
print(X)


#Determino cual año es a los 250millones de segundos sabiendo que inicia en el 2018 determinado como Añof

Añof = 2018 + X
print(Añof)

# Teniendo la respuesta del año verifico cual año es bisiendo sabiendo que es todo divisible en 4 dando como resultado numero entero da año bisiesto

Año2018 = 2018 / 4
print(Año2018)

Año2019 = 2019 / 4
print(Año2019)

Año2020 = 2020 / 4
print(Año2020)

Año2021 = 2021 / 4
print(Año2021)

Año2022 = 2022 / 4
print(Año2022)

Año2023 = 2023 / 4
print(Año2023)

Año2024 = 2024 / 4
print(Año2024)

Año2025 = 2025 / 4
print(Año2025)

# Ya teniendo los años bisiestos realizo una Tabla de valor con referencial sabiendo que 2020 y 2024 son bisiestos

Ref= data.frame(ano = c(2018,2019,2020,2021,2022,2023,2024,2025), dias =c(365,365,366,365,365,365,366,365), horas = c(8760,8760,8784,8760,8760,8760,8784,8760), segundos = c(31536000,31536000,31622400,31536000,31536000,31536000,31622400,31536000))


print(Ref)

# Realizo la suma de cada uno para determinar un total referencial

segref = sum(31536000,31536000,31622400,31536000,31536000,31536000,31622400,31536000)
Href = sum(8760,8760,8784,8760,8760,8760,8784,8760)
Dref = sum(365,365,366,365,365,365,366,365)

Totalref = data.frame(año = c(2025), dias = c(Dref), horas = c(Href), Segundos = c(segref))
print(Totalref)

# Determino la cantidad de segundos que esta por encima del valor a determinar para calcular la cantidad de dias que no voy a necesitar va a llamr Segundos residual Segresidual

Segresidual = segref - segfinal
print(Segresidual)

# Lo convierto en horas (Hresidual) y dias (Dresidual) sabiendo que 1 dia tiene 24 horas y 1 hora son 3600 seg

Hresidual = Segresidual/3600
print(Hresidual)
Dresidual = Hresidual / 24
print(Dresidual)

# Como se que el año final es el 2025 a los 365 dias del año le resto el valor de Dresidual siendo Total de dias en 2025 (Td)

Td = 365 - Dresidual
print(Td)

# como vemos son 336,5185 dias eso equivale a 11 meses y 3 dias el 0,51 son las horas por lo que la hora final es (Hf)

Hf = 0.518518*24
print(Hf)

# Determino la cantidad de minutos total com el valor de 0,4444 siendo

Minf = 0.44443 * 60
print(Minf)

# Dertermino la cantidad de segundos total con el valor de 0,6658 siendo

Segf = 0.6658 * 60
print(Segf)

#Resultado es 12h26min39seg, 3 de Diciembre del 2025

Respuesta = data.frame( año = c(2025), Mes = c("Diciembre"), dia = c(3), horas = floor(c(Hf)), Minuto = floor(c(Minf)), Segundos = floor(c(Segf)))

print(Respuesta)25
```

2) Cread una función que os resuelva una ecuación de primer grado (de la forma Ax+B=0). Es decir, vosotros tendréis que introducir como parámetros los coeficientes (en orden) y la función os tiene que devolver la solución. Por ejemplo, si la ecuación es 2x+4=0, vuestra función os tendría que devolver -2.

Una vez creada la función, utilizadla para resolver las siguientes ecuaciones de primer grado:
5x+3=0
7x+4 = 18
x+1 = 1

```{r}
# F(x) = 2x+4
F = function(x){2*x+4}
F(-3)
print(F(-3))

# ejercicio 1 5t+3=0
a=5
b=3
t=-b/a
print(t) #Determino t
F1 = function(t){5*t+3} #compruebo que el valor de t es correcto
print(F1(t))

# ejercicio 2 7x+4=18
c=7
d=4
e=18
x=(e-d)/c #Determino x
print(x)
F2 = function(x){7*x+4} #compruebo que el valor de x es correcto
print(F2(x))

# ejercicio 3 x1+1=1
g=1
h=1
x1=h-g #Determino x1
print(x1)
F3 = function(x1){x1+1} #compruebo que el valor de x1 es correcto
print(F3(x1))
```

3) Dad una expresión para calcular 3e-π y a continuación, dad el resultado que habéis obtenido con R redondeado a 3 cifras decimales.
Dad el módulo del número complejo (2+3i)^2/(5+8i) redondeado a 3 cifras decimales.

```{r}
#Ejercicios 3 convierto la suma 3e-pi=X en parametros

a=3*exp(1)
print(a)
b=pi
X = a-b
print(X,4) # respuesta con 3 cifras decimales
#[R.] 5.013

#Dad el módulo del número complejo (2+3i)^2/(5+8i) redondeado a 3 cifras decimales.

X1= (2+3i)^2/(5+8i)
Xf= Mod(X1)
print(Xf,4)
#[R.] 1.378
```