---
title: "Sección9-Introducción a la representación gráfica"
author: "Arturo Castro"
date: "06/03/2021"
output: pdf_document
---

```{r setup, include=FALSE}
knitr::opts_chunk$set(echo = TRUE)
```

## Graficos con la función `plot` 

  * **plot (x,y)**: Para dibujar un grafico basico de puntos siendo x,y vectores numericos.
    -**plot(x)** = plot(1:length(x),x)
    
  * **plot(x, funcion)**: para dibujar el grafico de una función
  
  Ejemplo1:
```{r Ejemplo 1}
alumnos = c(1:10)
notas = c(2,5,7,9,8,3,5,6,10,7)
plot(alumnos, notas)
```


  Ejemplo2
Parametros para graficas:
`fig.cap = `(Pie de foto)
`fig.align = center` - Con ese se alinea en el centro el fig.cap
```{r Ejemplo 2, fig.cap="Grafico basico explicando el pie de foto", fig.align='center'}
x = c(3,-1,5,4,8,9,12)
y = c(2,8,9,1,4,5,6)
plot(x,y)
```
    
Si no incorporamos vector `y`, `R` nos va a tomar el parametro `x` como si fuese el vector de datos `y` : `plot(1:n, x)`

```{r Ejemplo 3, fig.cap= "La grafica interpreta que el primer valor va en 1 y asi..." }
x = (2^(1:6))
plot(x)
## Representa el 1er valor en 1 el segundo valor en 2 el tercer valor en 3
```

Si queremos representar una función $f(x)$

```{r Ejemplo 4, fig.cap="Grafico de la función Raiz"}
f <- function(x){ sqrt(x) }
plot(f)
```

## Parametros de la función `plot`

  * **Log**: Para indicar que queremos el grafico en la función logaritmica.
  * **main("Titulo")**: Para poner titulo al grafico, Si en vez de un texto quieres poner una expresión matematica, usar la función `expression()`
  * **xlab("Etiqueta")**: Para poner un nombre al eje `x`
  * **ylab("Etiqueta")**: Para poner un nombre al eje `y`
  * **pch=n**: Para elegir el simbolo de los puntos. n=0,1,.....,25. El valor por defecto es pch = 1.
  * **cex**: Para elegir el tamaño de los simbolos (Tamaño del pch).
  * **col="Color en ingles"**: Para elegir el color de los simbolos.
    
  
```{r Ejemplo 5 Escala Logaritmica}
par(mfrow = c(1,2)) ## Instrucción para poner 2 graficos en la misma linea  donde tiene 1 fila y 2 columnas de graficos 

plot= plot(exp(1:20), 
           xlab = "Indice", #Titulo en x
           ylab = expression(e^(1:20)),  #Titulo en y
           main = "Escala Lineal" ) #Titulo principal arriba del cuadro
  
plot= plot(exp(1:20), 
           log="y", #Pinta solo la escala logaritmica en las ejes de las y
           xlab = "Indice", 
           ylab = expression(e^(1:20)), 
           main = "Escala Logaritmica en el eje `y`" )
par(mfrow = c(1,1))
```

###### Párametros
* **echo = false** (Es para eliminar todas las formulas y solo refleje el resultado)
* **par(mfrow = c(1,2))** Para colocar 1 fila y 2 columnas de graficos



```{r Practica de parametros, echo = FALSE, fig.align= 'center' }
  ## Sucesion de fibonacci
par(mfrow = c(1,2))
n = 1:20  
fn = (1/sqrt(5))*((1+sqrt(5))/2)^n  - (1/sqrt(5))*((1-sqrt(5))/2)^n
fn

plot(fn, #Grafica de fibonacci
     xlab = "n", #Titulo del eje x
     ylab = expression(f[n]), #Titulo del eje y
     pch = 21, #Figura que quiere (parametro pch - tipos de simbolos)
     cex= 2, #tamaño de la figura
     col = "powderblue", #Color del borde
     bg = "orchid", #Color del interior ou relleno
     log = "xy",  #Saca la escala logaritmica de xy - se puede hacer de 1 solo si se desea sea bien (x) solo ou (y)
     main = "Sucesion de fibonacci")

plot(fn, 
     xlab = "n", 
     ylab = expression(f[n]), 
     pch = 21, 
     cex= 2, 
     col = "powderblue", 
     bg = "orchid", 
     log = "x",  
     main = "Sucesion de fibonacci")

par(mfrow = c(1,1))  ##Siempre colocar esa función al final
## la escala log en xy   se puede ver que de 1 a 2 hay cierta distancia y cada vez va siendo menor conforme vai aumentando la cantidad.  
```

###### Parametros de la función plot()

  * **type**: Para elegir el grafico que queremos.
      - **p**: Puntos, (Valor por defecto)
      - **l**: lineas rectas que unen los puntos (dichos puntos no tienen simbolos)
      - **b**: lineas rectas que unen los puntos (dichos puntos tienen simbolos). Las  lineas no traspasan los puntos
      - **o**: Como el anterior pero en este caso las lineas si que traspasan los puntos.
      - **h**: Histogramas de lineas.
      - **s**: Histogramas de escalones.
      - **n**: Para no dibujar los puntos.
  * **lty**: Para especificar el tipo de linea.
    - **"solid":1**: Linea continua (Valor por defecto) 
    - **"dashed":2**: Linea continua.
    - **"dotted":3**: Linea de puntos.
    - **"dotdashed":4**: Linea que alterna puntos y rayas.
    
  * **lwd**: Para especificar el grosor de las lineas.
  * **xlim**: Para modificar el rango del eje `x`.
  * **ylim**: Para modificar el rango del eje `y`.
  * **xaxp**: Para modificar las posiciones de las marcas del eje `x`.
  * **yaxp**: Para modificar las posiciones de las marcas del eje `y`.
      
```{r Tipos de graficos}
par(mfrow = c(3,2))
#Defino parametros para grafica
x = c(50:59)  
y = c(2,9,25,3,100,77,62,54,19,40)
#Empiezo a graficar con los diferentes tipos de parametros
plot(x, y, #Puntos de x e y para la grafica
     pch=23, #Codigo de la figura 
     cex=2, #Tamaño del punto
     col="blue", #Color externo del punto
     type = "p", #Tipo de grafico P
     main = "Grafico tipo p") #Titulo principal

plot(x, y, 
     pch=23, 
     cex=2, 
     col="blueviolet",
     type = "l", 
     main = "Grafico tipo l")

plot(x, y, pch=23, cex=2, col="gold",type = "b", main = "Grafico tipo b")

plot(x, y, pch=23, cex=2, col="deeppink",type = "o", main = "Grafico tipo o")

plot(x, y, pch=23, cex=2, col="springgreen",type = "h", main = "Grafico tipo h")

plot(x, y, pch=23, cex=2, col="firebrick1",type = "s", main = "Grafico tipo s")

par(mfrow = c(1,1))  
```
      
```{r Ejemplo 6 Parametros}

x = (2*(1:20))
y = (-1)^(1:20)*5*(1:20)
plot(x,y, 
     main= "Ejemplo de parametros", 
     pch = 8, #Tipo de pontos escogido es el 8
     cex = 1, #tamaño del punto
     type = "b", #Tipo de grafico b
     lty= 4, #Linetype es el 4 que es el .-.-.- que muestra en el grafico como conexión entre puntos
     lwd = 4, #Anchura de la linea es 4
     
     #Para el eje de las x hago:
     xaxp = c(0,40, #De 0 hasta 40 es el intervalo
              2),  #Divido el intervalo en divisiones de 2
     
     #Para el eje de las y hago:
     yaxp = c(-100,100,#Intervalo desde -100 hasta 100 en Y
              8)) #Con una separación de 8

```

###### Añadir elementos al grafico.

* **points(x,y)**: Añade un punto de coordenadas (x,y) a un grafico ya existente.
* **abline**: Para añadir una recta a un grafico ya existente.
    - **abline(a,b)**: Añade la recta $y = ax+b$
    - **abline(v= x0)**: Añade la recta vertical $x = x_{0} \cdot v$ puede estar asignado a un vector.
    - **abline(v= y0)**: Añade la recta horizontal $y = y_{0} \cdot h$ puede estar asignado a un vector.
* **text(x,y,labels = "....")**: Añade en el punto de coordenadas (x,y) el texto especificado como argumentos de labels.
      - **pos**: Permite indicar la posición del texto alrededor de las coordenadas (x,y). Admite los valores siguientes:
        - **1**: Abajo
        - **2**: Izquierda
        - **3**: Arriba
        - **4**: derecha
        - **5**: Sin especificar. el texto se situa centrado en el punto (x,y)    
* **lines(x,y)**: Añade a un grafico existente una linea poligonal que une los puntos $x_{i} , y_{i}$ sucecivos. `x`, `y` son vectores numericos
    
* **curve(curva)**: Permite añadir la grafica de una curva a un grafico existente.
      - **add = TRUE**: Si no, la curva no se añade.
      - La curva se puede especificar mediante una expresión algebraica con variable x, o mediante su nombre si la hemos definido antes.    
* **legend(posición, legend = ...)**: Para añadir una leyenda
    - **Posición**: Indica donde queremos situar una legenda. Puede ser bien las coordenadas de la esquina superior izquierda de nuestra leyenda, o bien una de las palabras siguientes:
      - "bottom" / "bottomright" / "bottomleft" $= Abajo$
      - "top" / "topright" / "topleft" $= Arriba$
      - "center" / "right" / "left" $= En el centro$
        
    - **legend**: Contiene el vector de nombres entre comillas con los que queremos identificar las curvas en la leyenda.
* **segments**: Para añadir segmentos a un grafico existente.
* **arrows**: Para añadir flechas a un grafico existente.
* **symbols**: Para añadir simbolos a un grafico existente.
* **polygon**: Para añadir poligonos cerrados especificando sus vertices a un grafico existente.

```{r Ejemplo 7 marcando un punto y una linea en la grafica}

x = (2*(1:20))
y = (-1)^(1:20)*5*(1:20)
#Defino el grafico 
plot(x,y, 
     main= "Poniendo un punto rojo en la recta", 
     pch = 8, 
     cex = 1, 
     type = "b", 
     lty= 4, 
     lwd = 4, 
     xaxp = c(0,40,2), 
     yaxp = c(-100,100,8))

#Adiciono los elementos externos que van a resaltar el grafico

#El punto rojo del centro con points
points(20,0, #Determino el punto en la coordenada x,y
       col = "red", #Adiciono el color rojo
       cex = 4, #Adiciono el tamaño del punto
       pch = 16) #Adiciono el tipo de imagen este es el punto

#Las lineas de color azul en recta para el eje Y
abline(h = 0, #Adiciono la altura cuando es h= 0 para que sea el eje de y en altura 0
       lty = 2, #Adicino el grosor de la linea
       col = "dodgerblue") #Adiciono el color de la linea
```
      
```{r Ejemplo 8 tipos de lineas}

f <- function(x){
    x^2 - 2*x + sqrt(abs(x))
}

plot(f, #Grafico la función
     xlim= c(-3,3)) #Determino un rango de valores de x desde -3 hasta 3

#Adicionando los puntos en el grafico
#punto 1 
points(0,0,pch = 19) # Indica un punto en el eje x=0,y=0
#punto 2
points((-3:3), (-3:3)^2, #Coloco una colección de puntos 
       col = "red" )

#Adicionando las lineas en el grafico
#Recta 1
abline(2,3, #Añade una recta de forma y=ax+b donde es una pendiente 2 que pasa por 3 y la recta es infinita. 
       lty = "dashed", #tipo de linea trazo
       col = "blue")
#Recta 2
abline(v = 2, #Adiciono una recta en el eje x = 2 e y = 0 - Es decir v = AÑADE UNA RECTA VERTICAL EN 2
       lty = "dotted", #tipo de linea trazo mas corto
       col = "green")
#Recta 3
abline(h = 5, #Adiciono una recta en el eje x = 0 e y = 5 - Es decir v = AÑADE UNA RECTA HORIZONTAL EN 5
       lty = "dotdash", #tipo de linea trazo y punto
       col = "gray")

```

```{r Ejemplo 10 rejilla de fondo}
#Hago una función
f <- function(x){x^2}

#Grafico con la funcion f
plot(f, #Función de grafica
     xlim = c(-3,3), #Limite del eje x
     col = "red", #color de la linea
     lwd = 2, #Grosor de la linea
     ylab = expression(y^2), #Nombre del eje y
     xlab = "x") #Nombre del eje x

#Hago la rejilla del fondo
abline(h = 0:9, #Lineas horizontales desde 0 hasta 0
       v = -3:3, #Lineas verticales desde - hasta 3
       lty = "dotted", #Tipo de lineas trazo corto
       col = "grey") #Color de lineas
  
```

    
```{r Ejemplo 11 graficando la tangente}
#Grafico
plot(tan, #Función tangente
     xlim = c(-pi, pi), #limite de x -pi hasta pi
     ylim = c(-5,5), #Limite de y desde -5 hasta 5
     col = "blue")

# Grafico la linea vertical 
abline(v = c(-pi/2, pi/2), #Linea vertical o asintota
       col = "red")

```

```{r Ejemplo 12 texto y sus posiciones}
plot(0,0)
text(0,0, labels = "Debajo", pos = 1)
text(0,0, labels = "Izquierda", pos = 2)
text(0,0, labels = "Arriba", pos = 3)
text(0,0, labels = "Derecha", pos = 4)
```

```{r Ejemplo 13 Añadiendo texto en puntos determinados}
#Defino los puntos
alumnos = c(1:10)
notas  = c(2,5,7,9,8,3,5,6,10,7)

plot(alumnos, 
     notas, 
     main = "Grafico con texto")

text(alumnos, 
     notas, 
     labels = c("S", "A", "N", "E", "N", "S", "A", "A", "E", "N"), 
     
     #Posición del texto
     #Recordar que 3 = arriba del punto
     #Recordar que 1 = abajo del punto
     pos = c(rep(3, #Repito la posición 3 justo encima de los primeros 8 puntos que son las primeras 8 notas del eje x
                 times = 8), #Cantidad de notas que quiero que tenga el valor en la posición 3
             1, #Numero 1 para colocar la letra del 9no punto abajo
             3) #Y la del ultimo es arriba otra vez por lo que lleva el numero 3
     
     )

```

```{r Ejemplo 14 Funcion curve y añadiendo lineas encima de otras lineas}

f <- function(x){x^2} #Hago la función

#Grafica original
plot(f, #Grafica de función
     xlim = c(-3,3),  #Limites en x
     ylim = c(-10,10)) #Limites en y

#Muestra los puntos en la grafica
points(-3:3, #Puntos desde -3 hasta 3 en x 
       f(-3:3)*1.5, #Función en Y desde -3 hasta 3 multiplico por 1.5 para separarla un poquito de la original
       pch = 19 ) #tipo de imagen 

#Hago una linea conectando los puntos que hice antes
lines(-3:3, #Linea desde -3 hasta 3 en eje x
      f(-3:3)*1.5, #Función en Y desde -3 hasta 3 multiplico por 1.5 para separarla un poquito de la original
      lwd = 2, #Grosor de la linea
      lty = "dotted", #Tipo de linea
      col = "red") #Limeas rectas entre los puntos  

#Añadiendo una curva a la grafica
#Curva 1
curve(x^3, #curva de x^3
      add = TRUE, #Colocar TRUE para que grafique junta a la linea original
      lty = "dashed", #Tipo de linea
      col = "blue")
#Curva 2
curve(x^4, add = TRUE, lty = "dashed", col = "purple")
```

```{r Ejemplo 15 otro ejemplo de lineas y curvas a partir de una función original}
#Determino una función
x = c(5*(1:20))

#Esta función pinta los puntos 
plot(x, #Dertermino los puntos en x
     c(exp(-x)+(-1)^x*x/2*sin(x)^2)) #Dertermino los puntos en y

#Hago una linea junto con los puntos uniendo con vertices derterminados abajo:
lines(c(20, 10, 40, 80, 60, 60, 20), #Eje x
      c(20, 0, -20, -20, 40, 0, 20), #Eje y
      lwd = 2, #Grosor de la linea
      col = "darkslategray1") #Color de la linea

#Hago una curva de Seno en la grafica
curve(20*sin(x), 
      add = TRUE, 
      col = "green")
```

```{r Ejemplo 16 Añadiendo Función legend en las graficas}

x = seq(0, 2*pi, 0.1)

plot(x , #Grafica de x 
     sin(x), #En y hago el seno
     type = "l", #Tipo de linea l
     col = "blue", 
     lwd = 3, #Grosor de linea
     xlab = "", ylab = "") #Sin etiquetas en los ejes x e y

lines(x, cos(x), col = "green", lwd = 3)

lines(x, tan(x), col = "purple", lwd = 3)

legend("bottomleft", #Posición de la leyenda
       col = c("Blue", "green", "purple"), #Representa el color de cada linea que grafica en la leyenda
       legend = c("Seno", "Coseno", "Tangente"), #Representa el nombre de cada iten de la leyenda
       lwd = 3, #Grosor de la linea
       bty = "l") #Tipo de linea
```

```{r Ejemplo 17 Legenda de la grafica del ejemplo 14}
f <- function(x){x^2}
plot(f, xlim = c(-3,3), ylim = c(-10,10))
points(-3:3, f(-3:3)*1.5, pch = 19 ) #Muestra los puntos de la conexion
lines(-3:3, f(-3:3)*1.5, lwd = 2, lty = "dotted", col = "red") #Limeas rectas entre los puntos  
curve(x^3, add = TRUE, lty = "dashed", col = "blue")
curve(x^4, add = TRUE, lty = "dashed", col = "purple")

#Agregando leyenda
legend("bottomright", # Legenda en el lado derecho
       col= c("red", "blue", "purple"), # Color de las lineas
       lwd = 3, # Tamaño de la linea
       lty = c("dotted", "dashed", "dashed"), #   Tipo de lineas
       legend = c(expression(x^2), expression(x^3), expression(x^4)) #Nombre de la legenda
       )
```


```{r Ejemplo 18 Añadiendo simbolos y poligonos en la grafica}
x = c(5*(1:10))

plot(x, 
       c(exp(-x)+(-1)^x*x/2*sin(x)^2), 
       xlab = "", 
       ylab = "", 
       main = "Grafico de elementos")

#Añadiendo un segmento  (Linea crea de dos puntos)
segments(10, 0, #Coordenada del punta 1 x=10 y = 0
         40, 0, #Coordenada del punta 2 x=40 y = 0
         col = "red", 
         lwd = 4) #Grosor de la linea

#Pintando flechas  
arrows(10, 0, #Coordenada del punta 1 x=10 y =0
       40, -10, #Coordenada del punta 2 x=40 y = -10
       col = "blue", 
       #Esos 3 parametros indican la forma de la flecha
       length = 0.5, # longitud de la flecha
       angle = 5, #Angulo que va a tener la fecha de la linea
       code = 3) # El codigo 3 significa una flecha que esta en ambos puntos inicio y fin ou doble sentido 

#Añadiendo simbolos 
#Estrella 1
symbols(40, 0, #Eje de coordenana original para el simbolo (el centro)
        #Nombre del simbolo para adicionar
        stars = cbind(1, .5, 1, .5, 1,
                      .5, 1, .5, 1, .5), #Cada punta de la estrella, Aqui se determino que es una estrella de 5 puntas
        add = TRUE, 
        lwd = 3, #Grosor de la linea
        inches = 0.5) # Reduce el tamaño de la estrella para 1/2

#Estrella 2 con tamaño normal porque no especifica inches.      
symbols(40, 0, 
        stars = cbind(1, .5, 1, .5, 1, .5, 1, .5, 1, .5), 
        add = TRUE, 
        lwd = 3)

#Añadiendo un poligono cerrado especificando vertices de un grafico existente.  
polygon(c(20, 30, 40), #Eje x
        c(10, -10, 10), #Eje y
        col = "gold", 
        density = 3, #Frecuencia de las lineas que va en el interior
        angle = 90, #Angulo de 90 para indicar lineas verticales
        lty = 4, # Tipo de linea punto raya
        lwd = 5 #Grosor de linea
        )
#Para saber mas de simbolos hacer ?symbols  
```







