---
title: "Rstudio - Tarea Sección 11 Estadistica descriptiva para datos cualitativos"
author: "Arturo Castro"
date: "17/03/2021"
output: pdf_document
---

```{r setup, include=FALSE}
knitr::opts_chunk$set(echo = TRUE)
```

Utiliza str() y head() para explorar la estructura, y con help(), mirar el significado de cada variable.

```{r Respuesta 1}
library(MASS)
x = birthwt
str(x)
head(x, 5)
```

low = indicador de peso
age = La edad de la madre en años.
lwt = peso de la madre en libras en el último período menstrual.
race = raza de la madre (1 = blanco, 2 = negro, 3 = otro).
smoke = tabaquismo durante el embarazo.
plt = cantidad de trabajos prematuros previos.
ht = historia de hipertensión.
ui = presencia de irritabilidad uterina.
ftv = cantidad de visitas al médico durante el primer trimestre.
bwt = peso al nacer en gramos.

Calcula una tabla de frecuencias relativas marginales de los pares (raza de la madre, peso inferior a 2.5 kg o no) que permita ver si la raza de la madre influye en el peso del bebé.

```{r Respuesta 2 Mi forma de hacerlo}
library(RCurl)
library(dplyr)
library(MASS)

x = birthwt
x <- x %>%

mutate(peso_grupo = ifelse(bwt < 2500, "peso menor", "peso mayor"))

pesomenor = subset(x, peso_grupo == 'peso menor')
pesomayor = subset(x, peso_grupo == 'peso mayor')
razamenor = as.factor(pesomenor$race)
razamayor = as.factor(pesomayor$race)

round(prop.table(table(razamenor))*100,3) #Frecuencia relativa marginal de la raza en relación al peso donde podemos observar que el 42,37% que son las madres de otras razas diferente a la blanca y la negra tienen peso por debajo de 2.5kg

round(prop.table(table(razamayor))*100,3) #Frecuencia relativa marginal de la raza en relación al peso donde podemos observar que el 56,15% que son las madres de raza blanca que tienen hijos con un peso mayor a 2.5kg
```

Dibuja un diagrama de mosaico de la tabla del ejercicio anterior.

```{r Respuesta 3}

library(RCurl)
library(dplyr)
library(MASS)

x = birthwt
x <- x %>%

mutate(peso_grupo = ifelse(bwt < 2500, "peso menor", "peso mayor"))

plot(table(x$race, x$peso_grupo))
```

Dibuja un diagrama bidimensional de barras, con las barras organizadas en bloques, que permita visualizar la información de los ejercicios anteriores. Aprovecha para nombres adecuados a los bloques, colores a las barras, y añadir una leyenda que explique qué representa cada barra.

```{r Respuesta 4}

library(RCurl)
library(dplyr)
library(MASS)

x = birthwt
x <- x %>%

mutate(peso_grupo = ifelse(bwt < 2500, "peso menor", "peso mayor"))

barplot(table(x$race, x$peso_grupo),
        col = c('rosybrown2', 'black','chartreuse4'),
        las = 1,
        ylim = c(0, 140),
        legend = c('Blanca', 'Negra', 'Otras'),
        main = 'Peso de los bebes en relación a la raza de las madres'
        )

 

```

¿Se puede obtener alguna conclusión de la tabla y el diagrama de barras anterior? Argumenta tu respuesta

Si. Claro esta que es un cuadro representativo donde observamos la relación peso vs raza de la madre, donde se observa que si influye la raza con respecto al peso mayor a 2.5kg. Se observa la muestra que las madres de raza blanca predominan en el peso mayor siguiendole las madres de otras razas, y en el peso menor no se distingue bien la grafica pero detenidamente se observa que las madres de otras razas son la mayoria en tener hijos de peso menor a 2.5kg

Repite los cuatro ejercicios anteriores para los pares (madre fumadora o no, peso inferior a 2.5 kg o no) y para los pares (madre hipertensa o no, peso inferior a 2.5 kg o no.

```{r Respuesta 6}

library(RCurl)
library(dplyr)
library(MASS)

x = birthwt
x <- x %>%

mutate(peso_grupo = ifelse(bwt < 2500, "peso menor", "peso mayor"))

pesomenor = subset(x, peso_grupo == 'peso menor')
pesomayor = subset(x, peso_grupo == 'peso mayor')

#Peso en relación a los fumantes

fumante = pesomenor$smoke
fumante1 = pesomayor$smoke

round(prop.table(table(fumante))*100,3) #Frecuencia relativa marginal del fumante con respecto al peso menor a 2.5kg

round(prop.table(table(fumante1))*100,3)#Frecuencia relativa marginal del fumante con respecto al peso mayorenor a 2.5kg

#Peso en relación a la hipertensión

hipertensa = pesomenor$ht
hipertensa1 = pesomayor$ht

round(prop.table(table(hipertensa))*100,3)#Frecuencia relativa marginal de la madre hipertensa con respecto al peso menor a 2.5kg

round(prop.table(table(hipertensa1))*100,3)#Frecuencia relativa marginal de la madre hipertensa con respecto al peso mayor a 2.5kg


#Graficas

x$smoke = as.factor(x$smoke)

levels(x$smoke)= c("No Fuma", "Fuma")

plot(table(x$peso_grupo, x$smoke ), las = 1, main = 'Grafico mosaico Peso vs Fumantes')

x$ht = as.factor(x$ht)
levels(x$ht)= c("No hipertensa", "hipertensa")

plot(table(x$peso_grupo, x$ht ), las = 1, main = 'Grafico mosaico Peso vs Hipertensión')

#Madre fumadora o no, peso inferiro a 2.5kg o no
barplot(table(x$smoke, x$peso_grupo),ylim = c(0,140), main = 'Peso en relación si la madre fuma o no')

# madre hipertensa o no, peso inferior a 2.5kg o no
barplot(table(x$ht, x$peso_grupo), ylim = c(0,140), legend = c( 'No hipertensa', 'hipertensa'), main = 'Peso en relación si la madre es hipertensa o no')


```

Calcula una tabla de **frecuencias relativas marginales** de las ternas 
(raza de la madre, 
madre fumadora o no, 
peso inferior a 2.5 kg o no) 
que permita ver si la raza de la madre y su condición de fumadora o no fumadora influyen en el peso del bebé.

```{r Respuesta 7}

```



Dibuja un diagrama de mosaico de la tabla del ejercicio anterior.

```{r Respuesta 8}

```


