---
title: "Sección6-Rmarkdown"
author: "Arturo Castro"
date: "27/02/2021"
output:
  pdf_document: default
  html_document:
    df_print: paged
---

```{r setup, include=FALSE}
knitr::opts_chunk$set(echo = TRUE)
```

#Markdown
*R Markdown.* Es un tipo de fichero en el cual podemos intercalar sin problema algun texto, código y fórmulas matemática.

Para la mayor parte de las necesidades de este curso, en lo referente a la creación y composición de este tipo de ficheros, el documento **[Markdown Quick reference](https://wordpress.com/support/markdown-quick-reference/ )** y la **[chuleta](https://rstudio.com/wp-content/uploads/2015/02/rmarkdown-cheatsheet.pdf)** de Rmarkdown deberian ser suficientes.

Sin embargo, a lo largo de este curso iremos ampliando estos contenidos en algunos temas lo creamos necesario.

Nosotros, en este tema, veremos como controlar el comportamiento de los bloques de código **chunks** al compilar el fichero Rmarkdown y como escribir formulas matematicas bien formateadas.

## Como escribir

Para escribir formulas matematicas bien formateadas utilizaremos sintaxis **\LaTeX{}**
  
* Para tener ecuaciones o formulas en el mismo parrafo, escribimos nuestro codigo entre 2 simbolos de dolar $Codigo$
        
* Si queremos tener ecuaciones o formulas centradas en un parrafo aparte escribimos nuestro codigo entre dos dobles simbolos de dolar: (Deve estar en su propia linea sola, no con otro texto)

$$Codigo$$
      
*Cuidado!* Al escribir una formula de la forma indicada anteriormente o simplemente texto en R Markdown, los espacios en blanco son completamente ignorados. Rstudio solamente añade los espacios en blanco a partir del significado logico de los elementos.

## Espacios en blanco

*Ejemplo:*
Para que veas que Rstudio ignora el exceso de espacios en blanco sigue el ejemplo de espacios innecesarios:

Codigo: Raiz de una ecuación de tercer grado $Ax^3+Bx^2+Cx+D=0$ se encuentran mediante: \textit{Regla de Ruffini}. Por su parte, las raices de las ecuaciones de segundo grado se resuelve de la forma $\alpha x^2+\beta x+\gamma=0$ se encuentra siguiendo la formula: 

$$x=\frac{-\beta\pm\sqrt{\beta^2   -4\alpha\gamma}}{2\alpha}$$

#### Símbolos

Hay muchisimos simbolos matemáticos que puedes escribir con la sintaxis \LaTeX{}. En el ejemplo anterior ya os hemos mostrado unos pocos. En este tema, nosotros solo veremos los mas utilizados.

Para quien quiera ir más allá, aqui os demajos un [documento muy útil](http://www.ptep-online.com/ctan/symbols.pdf) con gran cantidad de simbolos de \LaTeX{}.

Significado  |     Codigo      |   Resultado
-------------|-----------------|-------------|
Suma | + | +
Resta | - | -
Producto | $\setminus cdot$ | $\cdot$
Producto | $\setminus times$ | $\times$
División | $\setminus div$ | $\div$
Potencia | $\setminus a ^\wedge {\{i\}}$ | $a^{x}$
Subindice | $\setminus a\_{\{i\}}$ | $a_{i}$
Fracción | $\setminus frac\{a\}\{b\}$ |$\frac{a}{b}$
Más menos | $\setminus pm$ | $\pm$
Raíz n-ésima | $\setminus sqrt[n]\{x\}$ | $\sqrt[n]{x}$
Unión | $\setminus cup$ | $\cup$
Intersección | $\setminus cap$ | $\cap$
Or lógico | $\setminus vee$ | $\vee$
And lógico | $\setminus wedge$ | $\wedge$
Igual | $=$ | $=$
aproximado | $\setminus appox$ | $\approx$
No igual | $\setminus ne$ | $\ne$
Mayor que | $>$ | $>$
Menor que | $<$ | $<$
Mayor o igual que | $\setminus ge$ | $\ge$
Menor o igual que | $\setminus le$ | $\le$
Sumatorio | $\setminus sum \_ \{ i=0 \} ^\wedge \{ n \}$ | $\sum_{i=0}^{n}$
Productorio | $\setminus pro \_ \{ i=0 \} ^\wedge \{ n \}$ | $\prod_{i=0}^{n}$
Integral | $\setminus int \_ \{ a \} ^\wedge \{ b \}$ | $\int_{a}^{b}$
Unión (grande) | $\setminus bigcup$ | $\bigcup$
Interesección (grande) | $\setminus bigcap$ | $\bigcap$
Or lógico (grande) |$\setminus bigvee$  | $\bigvee$
And lógico (grande) | $\setminus bigwedge$ | $\bigwedge$
Paréntesis |  () | $()$
Corchetes | [] | $[]$
Llaves | $\setminus \{ \ \ \ \setminus \}$  | $\{ \}$
Diamante | $\setminus langle \ \ \setminus rangle$ | $\langle \rangle$
Parte entera por defecto | $\setminus lfloor \ \ \setminus rfloor$ | $\lfloor \rfloor$
Parte entera por exceso | $\setminus lceil\ \ \setminus rceil$ | $\lceil \rceil$
Espacio en blanco | $\setminus hola \ \ \setminus espacio \ \ \setminus hola$ | $hola\ espacio \ hola $
Alpha | $\setminus alpa$ | $\alpha$
Beta | $\setminus beta$ | $\beta$
Gamma | $\setminus gamma \ \ \setminus Gamma$ | $\gamma \ \ \Gamma$
Delta | $\setminus delta \ \ \setminus Delta$  | $\delta \ \ \Delta$
Epsilon | $\setminus epsilon \ \ \setminus varepsilon$ | $\epsilon \ \ \varepsilon$
Zeta | $\setminus zeta$ | $\zeta$
Eta | $\setminus eta$ |  $\eta$
theta | $\setminus theta \ \ \setminus Theta$ | $\theta \ \ \Theta$
kappa | $\setminus kappa$ | $\kappa$
Lambda | $\setminus lambda \ \ \setminus Lambda$ | $\lambda \ \ \Lambda$
Mu | $\setminus mu$ | $\mu$
Nu | $\setminus nu$ | $\nu$
Xi | $\setminus xi \ \ \setminus Xi$ | $\xi \ \ \Xi$
Pi | $\setminus pi \ \ \setminus Pi$ | $\pi \ \ \Pi$
Rho | $\setminus rho$ | $\rho$
Sigma | $\setminus sigma \ \ \setminus Sigma$ | $\sigma \ \ \Sigma$
Tau | $\setminus tau$ | $\tau$
Upsilon | $\setminus upsilon \ \ \setminus Upsilon$ | $\upsilon \ \ \Upsilon$
Phi | $\setminus phi \ \ \setminus Phi \ \ \setminus varphi$ | $\phi \ \ \Phi \ \ \varphi$
Chi | $\setminus chi$ | $chi$
Psi | $\setminus psi \ \ \setminus Psi$ | $\psi \ \ \Psi$
Omega | $\setminus omega \ \ \setminus Omega$ | $\omega \ \ \Omega$
Gorrito | $\setminus hat \{ x \} \ \ \setminus widehat \{ xyz \}$ | $\hat{x} \ \ \widehat{xyz}$
Barra | $\setminus bar \{ x \} \ \ \setminus overline \{ xyz \}$ | $\bar{x} \ \ \overline{xyz}$
Punto 1 | $\setminus dot \{ x \}$ | $\dot{x}$
Punto 2 | $\setminus ddot \{ x \}$ | $\ddot{x}$
Punto 3 | $\setminus dddot \{ x \}$ | $\dddot{x}$
Tilde | $\setminus tilde \{ x \} \ \ \setminus widetilde \{ xyz \}$ | $\tilde{x} \ \ \widetilde{xyz}$
Vector | $\setminus vec \{ x \} \ \ \setminus overrightarrow \{ xyz \}$ | $\vec{x} \ \ \overrightarrow{xyz}$
Subrallado | $\setminus underline \{ xyz \}$ | $\underline{xyz}$
Llave superior | $\setminus overbrace \{ xyz \}$ | $\overbrace{xyz}$
Llave inferior | $\setminus underbrace \{ xyz \}$ | $\underbrace{xyz}$
Simple | $\setminus leftarrow \ \ \setminus rightarrow$ | $\leftarrow \ \ \rightarrow$
Doble | $\setminus Leftarrow \ \ \setminus Rightarrow$ | $\Leftarrow \ \ \Rightarrow$
Simple larga | $\setminus longleftarrow \ \ \setminus longrightarrow$ | $\longleftarrow \ \ \longrightarrow$
Doble larga | $\setminus Longleftarrow \ \ \setminus Longrightarrow$ | $\Longleftarrow \ \ \Longrightarrow$
Doble sentido simple | $\setminus leftrightarrow$ | $\leftrightarrow$
Doble sentido larga simple | $\setminus longleftrightarrow$ | $\longleftrightarrow$
Doble sentido doble | $\setminus Leftrightarrow$ | $\Leftrightarrow$
Doble sentido larga doble | $\setminus Longleftrightarrow$ | $\Longleftrightarrow$
Mapea | $\setminus mapsto$ | $\mapsto$
Arriba | $\setminus uparrow$ | $\uparrow$
Abajo | $\setminus downarrow$ | $\downarrow$
Seno | $\setminus sin$ | $\sin$
Coseno | $\setminus cos$ | $\cos$
Tangente | $\setminus tan$ | $\tan$
Arcoseno | $\setminus arcsin$ | $\arcsin$
Arcocoseno | $\setminus arccos$ | $\arccos$
Arcotangente | $\setminus arctan$ | $\arctan$
Exponencial | $\setminus exp$ | $\exp$
Logaritmo | $\setminus log$ | $\log$
Logaritmo neperiano | $\setminus ln$ | $\ln$
Máximo | $\setminus max$ | $\max$
Mínimo | $\setminus min$ | $\min$
Límite | $\setminus lim$ | $\lim$
Supremo | $\setminus sup$ | $\sup$
Ínfimo | $\setminus inf$ | $\inf$
Determinante | $\setminus det$ | $\det$
Argumento | $\setminus arg$ | $\arg$
Puntos suspensivos bajos | $\setminus ldots$ | $\ldots$
Puntos suspensivos centrados | $\setminus cdots$ | $\cdots$
Puntos suspensivos verticales | $\setminus vdots$ | $\vdots$
Puntos suspensivos diagonales | $\setminus ddots$ | $\ddots$
Cuantificador existencial | $\setminus exists$ | $\exists$
Cuantificador universal | $\setminus forall$ | $\forall$
Infinito | $\setminus infty$ | $\infty$
Aleph | $\setminus aleph$ | $\aleph$
Conjunto vacío |  $\setminus emptyset$ | $\emptyset$
Negación |  $\setminus neg$ | $\neg$
Barra invertida | $\setminus backslash$ | $\backslash$
Dollar |  $\setminus \$$ | $\$$
Porcentaje | $\setminus \%$  | $\%$
Parcial | $\setminus partial$ | $\partial$
Negrita | $\setminus mathbf \{palabra\}$ | $\mathbf{palabra}$
Negrita cursiva | $\setminus boldsymbol \{palabra\}$ | $\boldsymbol{palabra}$
Negrita de pizarra | $\setminus mathbb \{PALABRA\}$ | $\mathbb{PALABRA}$
Caligráfica | $\setminus mathcal \{PALABRA\}$ | $\mathcal{PALABRA}$
Gótica | $\setminus mathfrak \{PALABRA\}$ | $\mathfrak{PALABRA}$

#### Observaciones 
* A la hora de componer en el interior de un parrafo una fraccion, existen dos formas: adaptada al tamaño del texto, $\frac{a}{b}$ fracción pequeña, ou pode ser outro tamanho $\dfrac{a}{b}$ fracción grande.
  
* Podemos especificar que los delimitadores se adapten a la altura de la expresión que envuelven utilizando $\setminus left$ y $\setminus right$. observe el cambio en el siguiente texto:
$(\dfrac{a}{b})$ y $\left(\dfrac{a}{b}\right)$ 

* Para poder ajustar al tamaño del contenido sea fracción ou otro tenemos el `\left` y `\rceil`
- El `\left` antes de la función que queremos agrandar
- El `\right` despues de la ultima funcíón que queremos agrandar

Ejemplo:

$$k=\left\lceil 
\frac{mac(x)-min(x)}{A_s}  
\right\rceil$$

Si no agregamos esas 2 funciones quedaria de la siguiente manera:

$$k=\lceil \frac{mac(x)-min(x)}{A_s}  \rceil $$

* Para terner un conjutnod e datos en 1 linea y psar una parte para la segunda linea es suficiente con escribir `\\` y automaticamente la pasara Ejemplo:

$$[20.95,22.25),[22.25,23.55),[23.55,24.85),[24.85,26.15),
\\
  [26.15 27.45),[7.45,28.75),[28.75,30.05),[30.05,31.35),
\\  
  [31.35,32.65),[32.65 33.95)$$

#### Matrices 

*Función matrix:*
$$\begin{matrix} 
                a_{11} & a_{12} & a_{13}
                \\ 
                a_{21} & a_{22} & a_{23} 
\end{matrix}$$

*Función pmatrix:*
$$\begin{pmatrix} 
                  a_{11} & a_{12} & a_{13}
                  \\ 
                  a_{21} & a_{22} & a_{23}
\end{pmatrix}$$

*Función vmatrix:*
$$\begin{vmatrix} 
                  a_{11} & a_{12} & a_{13}
                  \\ 
                  a_{21} & a_{22} & a_{23} 
\end{vmatrix}$$

*Función bmatrix:*
$$\begin{bmatrix} 
                a_{11} & a_{12} & a_{13}
                \\ 
                a_{21} & a_{22} & a_{23} 
\end{bmatrix}$$
  
*Función Bmatrix:*
$$\begin{Bmatrix} 
                  a_{11} & a_{12} & a_{13}
                  \\ 
                  a_{21} & a_{22} & a_{23} 
\end{Bmatrix}$$      
  
*Función Vmatrix:*
$$\begin{Vmatrix} 
                  a_{11} & a_{12} & a_{13}
                  \\ 
                  a_{21} & a_{22} & a_{23} 
\end{Vmatrix}$$

#### Sistema de ecuaciones
$\setminus\ begin \{ array\} \{l\} \ \setminus end\{array\}$ = produce una tabla alineada a la izquierda.
Es importante saber:

* *(l)* Todo aliniado a la izquierda
* *(lr)* Uno aliniado a la izquierda y otro a la derecha
* *(rr)* para que las dos queden aliniadas a la derecha
* *(cr)* Para aliniarlo en el centro

El hecho de introducir el codigo $\setminus left. \ \ \setminus right.$. Hace que el delimitador respectivo no aparezca.

$$\left.\begin{array}{l} 
                        ax+by=c
                        \\ 
                        ex-fy=g 
\end{array}\right\}$$
  
$$|x| = 
\left\{\begin{array}{l}
                        ax+by=c
                        \\
                        ex-fy=g
\end{array}\right.$$  


Para este codigo use el *rr* para aliniarlo todo a la derecha y evitar que salga un error si solo dejo *l*
$$|x|=
\left\{\begin{array}{rr}
                        -x & \text{si }x\le 0
                        \\
                        x & \text{si }x\ge 0
\end{array}\right.$$
Uso el punto para que no tenga nada al finalizar el right


$$|x|=
\left\{\begin{array}{rr}
                        -x & \text{si }x\le 0
                        \\
                        x & \text{si }x\ge 0
\end{array}\right)$$
Uso el $)$ al finalizar el right

$$|x|=
\left\{\begin{array}{rr}
                        -x & \text{si }x\le 0
                        \\
                        x & \text{si }x\ge 0
\end{array}\right]$$
Uso el $]$ al finalizar el right

La funcion $text\{\}$ nos permite introducir textos en formulas matematicas


## Parametros de los chuncks en R

Del lado derecho aparece el comando Insert (tienes las opciones de R, bash, D3, python, Rcpp, sql, stan). Solo escoger aguna de ellas para abrir el parametro chunks

Ejemplo 1 de chunks:
Vamos a calcular $\sqrt{2} - e^{-2}$

```{r Ejemplo 1 de chunks}
sqrt(2) - exp(-2)
```
## Parametros chuncks en R

La parte entre llaves también pueden contener diversos parámetros, separados por comas entre ellos y separados de la etiqueta (o de r, si hemos decidido no poner ninguna).

Estos parámetros determinan el comportamiento del bloque al compilar el documento pulsando el boton *knit* situado en la barra superior del área de trabajo.

Código    | Significado
----------|------------|
*echo*    | Si lo igualamos a **TRUE**, que es el valor por defecto, estaremos diciendo que queremos que se muestre el código fuente del chunk, En cambio, igualado a **FALSE** no se mostrara.
          |
*eval*    | Si igualamos a TRUE, que es el valor por defecto, estaremos diciendo que queremos que se evalúe el código. En cambio, igualao a **FALSE** no se evaluara
          |
*message* | Nos permite indicar si queremos que se muestren los mensajes que R produce al ejecutar código. Igualado a **TRUE** se muestran, igualado a **FALSE** no
          |
*comment = NA* | Hace que se eliminen los ## que van al inicio de los mensajes impresos. 
          |
*warning* | Nos permite indicar si queremos que se muestren los mensajes de advertencia que producen algunas funciones al ejecutarse. Igualado a **TRUE** se muestran, igualado a **FALSE** no.

###### Ejemplo del caso de echo:

$\sqrt{2} - e^{-2}$
*Con echo = TRUE muestra la formula y el resultado, tambien tiene el comment = NA para que no tenga los ## al inicio*
```{r parametros 1, echo = TRUE, comment = NA}
sqrt(2) - exp(-2)
```


$\sqrt{2} - e^{-2}$
*Con echo = FALSE no muestra la formula, solo el resultado*
```{r parametros 2, echo = FALSE}
sqrt(2) - exp(-2)
```


Significado  | Código  | Resultados
-------------|---------|-----------|
*results*    | markup  | Valor por defecto. Nos muestra los resultados en el documento final linea a linea, encabezados por ##
             |         |
*results*    | hide    | No se nos muestra el resultado en el documento final
             |         |
*results*    | asis    | Nos devuelve los resultados linea a linea de manera literal en el documento final y el programa con el que se abre el documento final os interpreta como teto y formatea adecuadamente
             |         |
*results*    | hold    | Muestra todos los resultados al final del bloque de código.

###### Ejemplo de hold

$\sqrt{2} - e^{-2}$
Con la instrucción de hold muestra todos los resultados del calculo.
```{r parametros 3, echo = TRUE, results='hold'}
sqrt(2) - exp(-2)
x = 5
sqrt(x)
```

###### Los chunks en modo línea

Con lo explicado hasta ahora, solamente hemos generado resultados en la linea aparte.

Para introducir una parte de código dentro de un párrafo y que se ejecute al copilarse el documento mostrando así el resultado final, hay que hacerlo utilizando $^\backprime \ \mathrm{r} \ \dots ^\backprime$

###### Ejemplo de chunck en linea:

  La raiz cuadrada de 64 es `r sqrt(64)` o lo que viene siendo lo mismo, $\sqrt{64}=$ `r sqrt(64)`

* En *\LaTeX{}* $=\sqrt{2}$ 
* En `R` haciendo `r sqrt(2)`
* La Frase completa $\sqrt{2}=$  `r sqrt(2)`

#### Documentación de textos usando RMarkdown

# Titulo 1

## Titulo 2

### Titulo 3

#### Titulo 4

##### Titulo 5

###### Titulo 6

Tipos de letra:

* *Cursiva*

* _Cursiva_

* **Negrita**

* __Negrita__

* **Superindice** = x^2^ el valor tiene que estar dentro de los 2 sombreritos.

* ~~Palabras tachadas estan dentro de la doble tilde~~

* endash: -- Inicio de un texto: ...

* emdash: ... --- final del texto.

* Para hacer una barra divisiora se hace con 3 astreriscos `***` sigue:

***

* Para hacer una cita dentro de un bloque `>` ejemplo:

> Este es el espacio para el inicio de un nuevo parrafo o documento que esta dentro de un bloque.


###### Listas no ordenadas

* Item 1
* Item 2
* Item 3
  + Sub item 3.1
  + Sub item 3.2
  + Sub item n....
* Iten n....


###### Listas ordenadas

1. Item A
2. Item B
    + Sub item B.1
    + Sub item B.2
1. Item C
1. Item D mismo asi colocando 1 va a continuar contando


###### Para hacer una tabla se hace de la siguiente manera:

A           |          B
------------|-------------
parte 1     |         50
parte 2     |         60
parte 3     |         70

## Libreria reticulate para combinar python con Rstudio

Sirve para trabajar modulos, clases, funciones de python en Rstudio.

Aqui tenemos que instalar la libreria con `install.packages("reticulate")` y activarla

```{r reticulate, echo =TRUE}
library(reticulate)
use_python('../../../anaconda3/bin/python3') #Aqui instale todo lo de python 3, 
#al hace ese comando ya podre usar todas las librerias de python aqui en Rstudio

#Puedo instalar paquetes usando py_install('Nombre del paquete')

#Si quiero usar funciones de R y python lo hago de la siguiente manera:
#Importar una libreria de python y guardar en una variable de R en este caso es la 
#OS = sistema operativo. 

os <-import("os")
os$listdir(".")
```
**Se puede imprimir en HTML por si tiene errores con el PDF**

Crear una libreria se hace de la siguiente manera.
Creo un script de python, nombre del el es suma x+y que esta dentro de la carpeta seccion 6

```{r Ejemplo de llamar script de python creado, echo=TRUE, comment=NA}
source_python("Reticulate-ScripdeEjemplo-suma-resta.py")
print('El resultado de 3 + 4 es:')
add(3,4)

```

###### Conversión de objetos de un lenguaje a otro


```{r conversión de objetos}
library(reticulate)
np <- import("numpy", convert = FALSE) #Esto indica que no se va a hacer una conversión de objetos python para objetos a R directa, vamos es a estar trabajando com objetos nativos de python por comodidad

a <- np$array(c(1:4)) #Esto es un array que tiene numeros de 1 hasta 4
sum <- a$cumsum() #Esto es un acumulador que esta en el paquete numpy de python
print(sum) #Es una lista con corchetes que se refiere a objeto de python

py_to_r(sum) #Para hacer una conversión de objeto python para objeto r donde se muestra que esta con 2 ## que es tipico de R y aparece [1] que significa que es una lista en R
```

```{r Ayuda de python en R}
os <-import("os")
os$listdir(".")
py_help(os$chdir) 
help(py_to_r)

```
###### Arrays

Es posible crear arrays en R por la función np = numpy
```{r Creando un array}

a <- np_array(
              c(1:8), 
              dtype='float16', 
              order = 'C' 
              ) #Crea el objeto de python desde R
a
```

```{r mi primer data frame llamando iris}
datos <- iris
head(datos) #Al abrir se sabe que es de R porque comienza con 1
datos_py <- r_to_py(datos) #Convierto un objeto de R para un objeto de python 
```

```{python}
import numpy as np
import pandas as pd
#Voy a llamar el objeto nuevo creado de iris que esta en datos_py
# uso el r despues el nombre (datos_py) y por ultimo la opcion de ver que en este caso es head()
r.datos_py.head() #Data frame de pandas porque comienza desde 0
```

###### Sparse Matrix 

```{r matrix}
library(reticulate)
library(Matrix)

N <- 6
set.seed(123)
sparse_mat <- sparseMatrix(
  i = sample(N, N, replace = F), #Muestra aleatoria entre 1 y N, con replace = false para que complete 1 solo por fila
  j = sample(N, N, replace = F),
  x = runif(N), #Numero aleatorio de 0 hasta 1
  dims = c(N, N) #Indico la dimensión que es N filas con N columnas
)
sparse_mat
sparse_mat_py <- r_to_py(sparse_mat) #se trata de un objeto de python
```
    
Con esta chunk abierta de python puedo invocar la matrix generada en la chunk pasada
    
```{python2}
r.sparse_mat_py #Con esto puedo hacer todas las operaciones que quisiera

```

Puedo llamarla nuevamente en R por si hice alguna modificación en la chunk pasada de python y con eso me quedo con el archivo modificado. 

```{r invocando la chunk de python2}
py_to_r(sparse_mat_py)
```





